---
title: "Kitzrettung Thüringen"
subtitle: "Einsatzauswertung der Kitzretter"
format:
  pdf:
    documentclass: article
    fontfamily: libertine
    geometry: margin=2.5cm
    toc: false
lang: de
execute:
  echo: false
  warning: false
  message: false
---

```{r setup}
library(yaml)
library(dplyr)
library(purrr)
library(tidyr)
library(ggplot2)
library(knitr)

`%||%` <- function(a, b) if (is.null(a)) b else a

daten <- read_yaml("kitzretter.yml")
```

```{r datenaufbereitung}
# Ein Verein/Team = eine Zeile. Aus den einzelnen Einsätzen werden
# Gesamtstunden, Anzahl Einsätze und Ø Stunden/Einsatz berechnet.
kitzretter_df <- map_dfr(daten$kitzretter, function(kr) {
  tibble(
    name           = kr$name,
    verein         = kr$verein %||% NA_character_,
    einsaetze      = length(kr$einsaetze),
    gesamtstunden  = sum(map_dbl(kr$einsaetze, ~ .x$dauer_h %||% 0)),
    kitze_gerettet = sum(map_dbl(kr$einsaetze, ~ .x$kitze_gerettet %||% 0))
  )
}) %>%
  mutate(stunden_je_einsatz = round(gesamtstunden / einsaetze, 2))

alle_einsaetze <- map_dfr(daten$kitzretter, function(kr) {
  map_dfr(kr$einsaetze, function(e) {
    tibble(name = kr$name, dauer_h = e$dauer_h %||% 0)
  })
})
```

# Gesamtergebnis

```{r zusammenfassung}
zusammenfassung <- kitzretter_df %>%
  summarise(
    `Kitzretter gesamt`                = n(),
    `Einsätze gesamt`                  = sum(einsaetze),
    `Stunden gesamt`                   = round(sum(gesamtstunden), 1),
    `Kitze gerettet gesamt`            = sum(kitze_gerettet),
    `Ø Gesamtstunden je Kitzretter`     = round(mean(gesamtstunden), 2),
    `Ø Stunden je Einsatz (Thüringen)`  = round(sum(gesamtstunden) / sum(einsaetze), 2)
  )

kable(t(zusammenfassung), col.names = "Wert", format = "latex", booktabs = TRUE)
```

`r nrow(kitzretter_df)` Kitzretter waren im Berichtszeitraum `r sum(kitzretter_df$einsaetze)` mal im Einsatz und haben dabei insgesamt `r round(sum(kitzretter_df$gesamtstunden),1)` Stunden im Feld verbracht. Im Schnitt kommt jeder Kitzretter auf `r round(mean(kitzretter_df$gesamtstunden),1)` Stunden, ein einzelner Einsatz dauert Thüringen-weit im Mittel `r round(sum(kitzretter_df$gesamtstunden)/sum(kitzretter_df$einsaetze),1)` Stunden.

# Einzelanalyse je Kitzretter

```{r tabelle-einzeln}
kitzretter_df %>%
  arrange(desc(gesamtstunden)) %>%
  select(
    Name              = name,
    Verein            = verein,
    Einsätze          = einsaetze,
    Gesamtstunden     = gesamtstunden,
    `Ø Std/Einsatz`   = stunden_je_einsatz,
    `Kitze gerettet`  = kitze_gerettet
  ) %>%
  kable(format = "latex", booktabs = TRUE)
```

# Grafiken

```{r grafik-gesamtstunden, fig.width=7, fig.height=4}
ggplot(kitzretter_df, aes(x = reorder(name, gesamtstunden), y = gesamtstunden)) +
  geom_col(fill = "#3b6e42") +
  coord_flip() +
  labs(x = NULL, y = "Gesamtstunden", title = "Gesamtstunden je Kitzretter") +
  theme_minimal(base_size = 11)
```

```{r grafik-durchschnitt, fig.width=7, fig.height=4}
ggplot(kitzretter_df, aes(x = reorder(name, stunden_je_einsatz), y = stunden_je_einsatz)) +
  geom_col(fill = "#8a6d3b") +
  coord_flip() +
  labs(x = NULL, y = "Ø Stunden je Einsatz", title = "Durchschnittliche Einsatzdauer je Kitzretter") +
  theme_minimal(base_size = 11)
```

```{r grafik-verteilung, fig.width=7, fig.height=4}
ggplot(alle_einsaetze, aes(x = dauer_h)) +
  geom_histogram(binwidth = 0.5, fill = "#4a5568", color = "white", boundary = 0) +
  labs(x = "Einsatzdauer (Stunden)", y = "Anzahl Einsätze",
       title = "Verteilung der Einsatzdauer über alle Einsätze") +
  theme_minimal(base_size = 11)
```
