---
title: "Kitzrettung Thüringen"
subtitle: "Einsatzauswertung der Kitzretter"
format:
  pdf:
    documentclass: article
    fontfamily: libertine
    geometry: margin=2.5cm
    toc: false
    header-includes:
      - \usepackage[table]{xcolor}
      - \definecolor{zebrabg}{HTML}{EFF1EC}
      - \renewcommand{\maketitle}{}
      - \setlength{\parskip}{8pt plus 2pt minus 2pt}
      - \newsavebox{\tablebox}
lang: de
execute:
  echo: false
  warning: false
  message: false
---

```{r knitr-optionen}
knitr::opts_chunk$set(dev = "quartz_pdf")
```

```{r setup}
library(yaml)
library(dplyr)
library(purrr)
library(tidyr)
library(ggplot2)
library(knitr)

`%||%` <- function(a, b) if (is.null(a)) b else a

daten <- read_yaml("kitzretter.yml")

# Gemeinsames Erscheinungsbild für alle Grafiken – dezenter, editorialer Look
thema_kitzrettung <- theme_minimal(base_size = 12) +
  theme(
    text                 = element_text(color = "#2b2b28"),
    plot.title           = element_text(face = "bold", size = 14, margin = margin(b = 4), color = "#1f1f1c"),
    plot.subtitle        = element_text(color = "#6b6b63", size = 10, margin = margin(b = 14)),
    plot.caption         = element_text(color = "#8a8a80", size = 7.5, hjust = 0, margin = margin(t = 10)),
    panel.grid.minor     = element_blank(),
    panel.grid.major.y   = element_blank(),
    panel.grid.major.x   = element_line(color = "#e4e1d8", linewidth = 0.3),
    axis.title           = element_text(color = "#6b6b63", size = 9.5),
    axis.text            = element_text(color = "#3d3d38", size = 9.5),
    axis.ticks           = element_blank(),
    plot.background      = element_rect(fill = "#fbfaf7", color = NA),
    panel.background     = element_rect(fill = "#fbfaf7", color = NA),
    plot.margin          = margin(12, 20, 10, 10)
  )

# Abgestufte Farbverläufe statt einer Flatfarbe je Kategorie
palette_stunden <- c(low = "#a9c2ac", high = "#1f3d2c")   # helles Salbei -> tiefes Waldgrün
palette_einsatz <- c(low = "#e6c789", high = "#7a4f1c")   # helles Sandgold -> gedecktes Bernstein
palette_effizienz <- c(low = "#d9b8a3", high = "#8c4a2f") # helles Terrakotta -> gedecktes Rostrot

# Gesetzlicher Mindestlohn je Jahr (Stand: Januar 2026) – bei neuer Erhöhung hier ergänzen
mindestlohn_tabelle <- tibble(
  jahr        = c(2023, 2024, 2025, 2026, 2027),
  mindestlohn = c(12.00, 12.41, 12.82, 13.90, 14.60)
)

get_mindestlohn <- function(jahr) {
  treffer <- mindestlohn_tabelle$mindestlohn[mindestlohn_tabelle$jahr == jahr]
  if (length(treffer) == 0) {
    # Jahr noch nicht in der Tabelle -> zuletzt bekannten Satz verwenden (bitte manuell nachpflegen)
    treffer <- mindestlohn_tabelle$mindestlohn[which.max(mindestlohn_tabelle$jahr)]
  }
  treffer
}

# Breite Tabellen automatisch auf Textbreite skalieren (graphicx/\resizebox,
# Standardpaket, kein zusätzliches TeX-Paket nötig) — aber nur, wenn die
# Tabelle tatsächlich zu breit ist. Schmale Tabellen werden NICHT künstlich
# aufgeblasen, sonst wirkt die Schrift riesig im Vergleich zu anderen Tabellen.
resize_kable <- function(df, ...) {
  tab <- kable(df, format = "latex", booktabs = TRUE, linesep = "", ...)
  cat("\\vspace{10pt}\n")
  cat("\\begin{lrbox}{\\tablebox}\n")
  cat("\\rowcolors{2}{zebrabg}{white}\n")
  cat(tab, sep = "\n")
  cat("\\end{lrbox}\n")
  cat("\\ifdim\\wd\\tablebox>\\linewidth\n")
  cat("  \\resizebox{\\linewidth}{!}{\\usebox{\\tablebox}}\n")
  cat("\\else\n")
  cat("  \\usebox{\\tablebox}\n")
  cat("\\fi\n")
  cat("\\vspace{14pt}\n")
}
```

```{r datenaufbereitung}
# Jeder Einsatz einzeln, inkl. Jahr und wirtschaftlichem Gegenwert auf Basis
# des in diesem Jahr gültigen gesetzlichen Mindestlohns.
alle_einsaetze <- map_dfr(daten$kitzretter, function(kr) {
  map_dfr(kr$einsaetze, function(e) {
    tibble(
      name           = kr$name,
      verein         = kr$verein %||% NA_character_,
      datum          = as.Date(e$datum),
      dauer_h        = e$dauer_h %||% 0,
      kitze_gerettet = e$kitze_gerettet %||% 0,
      auftraggeber   = e$auftraggeber %||% NA_character_
    )
  })
}) %>%
  mutate(
    jahr             = as.integer(format(datum, "%Y")),
    mindestlohn_jahr = map_dbl(jahr, get_mindestlohn),
    gegenwert        = dauer_h * mindestlohn_jahr
  )

# Berichtsjahr: entweder explizit in der YAML gesetzt, sonst das jüngste Jahr in den Daten
berichtsjahr <- daten$berichtsjahr %||% max(alle_einsaetze$jahr)
mindestlohn_berichtsjahr <- get_mindestlohn(berichtsjahr)

# Kitzretter-Kennzahlen NUR für das Berichtsjahr (das ist der eigentliche Jahresbericht)
kitzretter_df <- alle_einsaetze %>%
  filter(jahr == berichtsjahr) %>%
  group_by(name, verein) %>%
  summarise(
    einsaetze      = n(),
    gesamtstunden  = sum(dauer_h),
    kitze_gerettet = sum(kitze_gerettet),
    gegenwert      = sum(gegenwert),
    .groups = "drop"
  ) %>%
  mutate(
    stunden_je_einsatz = round(gesamtstunden / einsaetze, 2),
    kitze_pro_stunde   = round(kitze_gerettet / gesamtstunden, 2)
  )

alle_einsaetze_berichtsjahr <- alle_einsaetze %>% filter(jahr == berichtsjahr)

# Mehrjahresübersicht: eine Zeile je Jahr, über alle Kitzretter hinweg
jahresuebersicht <- alle_einsaetze %>%
  group_by(jahr) %>%
  summarise(
    teams_aktiv    = n_distinct(name),
    einsaetze      = n(),
    stunden        = sum(dauer_h),
    kitze_gerettet = sum(kitze_gerettet),
    gegenwert      = sum(gegenwert),
    .groups = "drop"
  ) %>%
  mutate(
    stunden_je_einsatz = round(stunden / einsaetze, 2),
    kitze_pro_stunde    = round(kitze_gerettet / stunden, 2)
  ) %>%
  arrange(jahr)

# Welches Team war in welchem Jahr aktiv – Basis für Zu-/Abgänge
team_zeitraum <- alle_einsaetze %>%
  group_by(name) %>%
  summarise(erstes_jahr = min(jahr), letztes_jahr = max(jahr), .groups = "drop") %>%
  mutate(status_berichtsjahr = case_when(
    letztes_jahr < berichtsjahr  ~ "nicht mehr aktiv",
    erstes_jahr  == berichtsjahr ~ "neu seit diesem Jahr",
    TRUE ~ "aktiv"
  ))

teams_neu     <- team_zeitraum %>% filter(status_berichtsjahr == "neu seit diesem Jahr") %>% pull(name)
teams_beendet <- team_zeitraum %>% filter(status_berichtsjahr == "nicht mehr aktiv") %>% pull(name)

gesamtleistung_alle_jahre <- sum(alle_einsaetze$gegenwert)
gesamtstunden_alle_jahre  <- sum(alle_einsaetze$dauer_h)
erstes_erfasstes_jahr     <- min(alle_einsaetze$jahr)
```

```{r kopf, results='asis'}
erfasser      <- daten$erstellt %||% "–"
erstellt_am   <- daten$erstellt_am %||% as.character(Sys.Date())
zeitraum_kopf <- as.character(berichtsjahr)

cat(sprintf('
\\definecolor{kbheader}{HTML}{2D5A3D}
\\noindent\\colorbox{kbheader}{\\parbox{\\linewidth}{\\color{white}\\vspace{5pt}
{\\Large\\textbf{%s}}\\\\[2pt]
{\\large %s}\\\\[7pt]
{\\small Erfasst von: %s \\quad|\\quad Stand: %s \\quad|\\quad Berichtsjahr: %s}
\\vspace{5pt}}}
\\vspace{14pt}
', daten$titel %||% "Kitzrettung Thüringen", "Einsatzauswertung der Kitzretter",
   erfasser, erstellt_am, zeitraum_kopf))
```

# Gesamtergebnis `r berichtsjahr`

```{r zusammenfassung, results='asis'}
zusammenfassung <- kitzretter_df %>%
  summarise(
    `Kitzretter gesamt`                     = n(),
    `Einsätze gesamt`                       = sum(einsaetze),
    `Stunden gesamt`                        = round(sum(gesamtstunden), 1),
    `Kitze gerettet gesamt`                 = sum(kitze_gerettet),
    `Ø Gesamtstunden je Kitzretter`          = round(mean(gesamtstunden), 2),
    `Ø Stunden je Einsatz (Thüringen)`       = round(sum(gesamtstunden) / sum(einsaetze), 2),
    `Ø Kitze je Stunde (Thüringen)`          = round(sum(kitze_gerettet) / sum(gesamtstunden), 2),
    `Wirtschaftl. Gegenwert (Mindestlohn)`   = round(sum(gegenwert), 0)
  )

resize_kable(t(zusammenfassung), col.names = "Wert")
```

`r nrow(kitzretter_df)` Kitzretter waren `r berichtsjahr` `r sum(kitzretter_df$einsaetze)` mal im Einsatz und haben dabei insgesamt `r round(sum(kitzretter_df$gesamtstunden),1)` Stunden im Feld verbracht. Im Schnitt kommt jeder Kitzretter auf `r round(mean(kitzretter_df$gesamtstunden),1)` Stunden, ein einzelner Einsatz dauert Thüringen-weit im Mittel `r round(sum(kitzretter_df$gesamtstunden)/sum(kitzretter_df$einsaetze),1)` Stunden. Auf Basis des `r berichtsjahr` gültigen Mindestlohns von `r format(mindestlohn_berichtsjahr, decimal.mark = ",")` €/h entspricht das einem wirtschaftlichen Gegenwert von rund `r format(round(sum(kitzretter_df$gegenwert),0), big.mark = ".", decimal.mark = ",")` € — eine konservative Untergrenze, da sie fachliche Qualifikation und Ausrüstung nicht abbildet.

# Einzelanalyse je Kitzretter `r berichtsjahr`

```{r tabelle-einzeln, results='asis'}
kitzretter_df %>%
  arrange(desc(gesamtstunden)) %>%
  select(
    Name              = name,
    Verein            = verein,
    Einsätze          = einsaetze,
    Gesamtstunden     = gesamtstunden,
    `Ø Std/Einsatz`   = stunden_je_einsatz,
    `Kitze gerettet`  = kitze_gerettet,
    `Kitze/h`         = kitze_pro_stunde,
    `Gegenwert (€)`   = gegenwert
  ) %>%
  mutate(`Gegenwert (€)` = round(`Gegenwert (€)`, 0)) %>%
  resize_kable()
```

# Mehrjahresübersicht

Seit Beginn der Erfassung (`r erstes_erfasstes_jahr`) haben die Kitzretter Thüringens insgesamt `r round(gesamtstunden_alle_jahre,1)` Stunden geleistet — wirtschaftlicher Gegenwert über alle Jahre rund `r format(round(gesamtleistung_alle_jahre,0), big.mark=".", decimal.mark=",")` € (jeweils zum gültigen Mindestlohn des Einsatzjahres).

```{r tabelle-jahre, results='asis'}
jahresuebersicht %>%
  select(
    Jahr                = jahr,
    `Aktive Teams`      = teams_aktiv,
    Einsätze            = einsaetze,
    Stunden             = stunden,
    `Ø Std/Einsatz`     = stunden_je_einsatz,
    `Kitze/h`           = kitze_pro_stunde,
    `Gegenwert (€)`      = gegenwert
  ) %>%
  mutate(
    Stunden        = round(Stunden, 1),
    `Gegenwert (€)` = round(`Gegenwert (€)`, 0)
  ) %>%
  resize_kable()
```

```{r team-fluktuation, results='asis'}
if (length(teams_neu) > 0) {
  cat(paste0("**Neu seit ", berichtsjahr, ":** ", paste(teams_neu, collapse = ", "), "\n\n"))
}
if (length(teams_beendet) > 0) {
  cat(paste0("**Nicht mehr aktiv (letzter Einsatz vor ", berichtsjahr, "):** ", paste(teams_beendet, collapse = ", "), "\n\n"))
}
```

```{r grafik-jahresverlauf, fig.width=7, fig.height=4}
p_jahresverlauf <- ggplot(jahresuebersicht, aes(x = factor(jahr), y = stunden, fill = jahr)) +
  geom_col(width = 0.55) +
  geom_text(
    aes(label = paste0(round(stunden, 1), " h\n", format(round(gegenwert, 0), big.mark = ".", decimal.mark = ","), " €")),
    vjust = -0.15, size = 3.1, color = "#3d3d38", lineheight = 0.9
  ) +
  scale_fill_gradient(low = palette_stunden["low"], high = palette_stunden["high"], guide = "none") +
  scale_y_continuous(expand = expansion(mult = c(0, 0.28))) +
  labs(
    title    = "Gesamtstunden und wirtschaftlicher Gegenwert je Jahr",
    subtitle = "Gegenwert auf Basis des im jeweiligen Jahr gültigen gesetzlichen Mindestlohns",
    x = NULL, y = "Stunden gesamt",
    caption  = "Quelle: eigene Einsatzerfassung"
  ) +
  thema_kitzrettung

p_jahresverlauf
ggsave("jahresverlauf-gegenwert.png", p_jahresverlauf, width = 7, height = 4, dpi = 300, bg = "#fbfaf7")
```

```{r grafik-boxplot-jahre, fig.width=7, fig.height=4}
set.seed(43)

ggplot(alle_einsaetze, aes(x = factor(jahr), y = dauer_h)) +
  geom_boxplot(fill = palette_stunden["low"], color = palette_stunden["high"], width = 0.35, outlier.shape = NA) +
  geom_jitter(width = 0.08, height = 0, shape = 21, size = 2.4,
              fill = palette_einsatz["high"], color = "white", stroke = 0.5, alpha = 0.85) +
  labs(
    title    = "Konsistenz der Einsatzdauer über die Jahre",
    subtitle = "Schmalere Box = konsistentere, eingespieltere Einsatzdauer über alle Teams hinweg",
    x = NULL, y = "Einsatzdauer (Stunden)",
    caption  = "Box = mittlere 50 % aller Einsätze des Jahres, Strich = Median · Quelle: eigene Einsatzerfassung"
  ) +
  thema_kitzrettung
```

# Grafiken `r berichtsjahr`

```{r grafik-gesamtstunden, fig.width=7, fig.height=4}
ggplot(kitzretter_df, aes(x = reorder(name, gesamtstunden), y = gesamtstunden, color = gesamtstunden)) +
  geom_segment(aes(xend = name, y = 0, yend = gesamtstunden), linewidth = 1.3) +
  geom_point(size = 4) +
  geom_text(aes(label = paste0(gesamtstunden, " h")), hjust = -0.4, size = 3.3, color = "#3d3d38") +
  scale_color_gradient(low = palette_stunden["low"], high = palette_stunden["high"], guide = "none") +
  coord_flip(clip = "off") +
  scale_y_continuous(expand = expansion(mult = c(0, 0.18))) +
  labs(
    title    = "Gesamtstunden je Kitzretter",
    subtitle = paste0("Berichtsjahr: ", berichtsjahr),
    x = NULL, y = "Stunden gesamt",
    caption  = "Quelle: eigene Einsatzerfassung"
  ) +
  thema_kitzrettung
```

```{r grafik-durchschnitt, fig.width=7, fig.height=4}
durchschnitt_gesamt <- sum(kitzretter_df$gesamtstunden) / sum(kitzretter_df$einsaetze)

ggplot(kitzretter_df, aes(x = reorder(name, stunden_je_einsatz), y = stunden_je_einsatz, color = stunden_je_einsatz)) +
  geom_segment(aes(xend = name, y = 0, yend = stunden_je_einsatz), linewidth = 1.3) +
  geom_point(size = 4) +
  geom_text(aes(label = paste0(stunden_je_einsatz, " h")), hjust = -0.4, size = 3.3, color = "#3d3d38") +
  geom_hline(yintercept = durchschnitt_gesamt, linetype = "dashed", color = "#8a8a80", linewidth = 0.4) +
  scale_color_gradient(low = palette_einsatz["low"], high = palette_einsatz["high"], guide = "none") +
  coord_flip(clip = "off") +
  scale_y_continuous(expand = expansion(mult = c(0, 0.2))) +
  labs(
    title    = "Durchschnittliche Einsatzdauer je Kitzretter",
    subtitle = paste0("Gestrichelt: Thüringen-Durchschnitt = ", round(durchschnitt_gesamt, 2), " h je Einsatz"),
    x = NULL, y = "Ø Stunden je Einsatz",
    caption  = "Quelle: eigene Einsatzerfassung"
  ) +
  thema_kitzrettung
```

```{r grafik-effizienz, fig.width=7, fig.height=4}
p_effizienz <- ggplot(kitzretter_df, aes(x = reorder(name, kitze_pro_stunde), y = kitze_pro_stunde, color = kitze_pro_stunde)) +
  geom_segment(aes(xend = name, y = 0, yend = kitze_pro_stunde), linewidth = 1.3) +
  geom_point(size = 4) +
  geom_text(aes(label = kitze_pro_stunde), hjust = -0.4, size = 3.3, color = "#3d3d38") +
  scale_color_gradient(low = palette_effizienz["low"], high = palette_effizienz["high"], guide = "none") +
  coord_flip(clip = "off") +
  scale_y_continuous(expand = expansion(mult = c(0, 0.2))) +
  labs(
    title    = "Effizienz: Kitze gerettet je Stunde",
    subtitle = paste0("Berichtsjahr ", berichtsjahr, " · Output pro Zeitaufwand, unabhängig von Konsistenz/Streuung"),
    x = NULL, y = "Kitze gerettet je Stunde",
    caption  = "Quelle: eigene Einsatzerfassung"
  ) +
  thema_kitzrettung

p_effizienz
ggsave("effizienz-kitze-je-stunde.png", p_effizienz, width = 7, height = 4, dpi = 300, bg = "#fbfaf7")
```

```{r grafik-boxplot, fig.width=7, fig.height=4}
set.seed(42)  # fester Seed, damit die Punktposition bei jedem Rendern gleich bleibt

# Box: gesamter erfasster Zeitraum je (aktuell aktivem) Team.
# Punkte: nur die Einsätze aus dem Berichtsjahr.
box_daten <- alle_einsaetze %>%
  filter(name %in% kitzretter_df$name)

team_reihenfolge <- box_daten %>%
  group_by(name) %>%
  summarise(median_dauer = median(dauer_h), .groups = "drop") %>%
  arrange(median_dauer) %>%
  pull(name)

box_daten     <- box_daten %>% mutate(name = factor(name, levels = team_reihenfolge))
punkte_daten  <- alle_einsaetze_berichtsjahr %>% mutate(name = factor(name, levels = team_reihenfolge))

p_boxplot <- ggplot(box_daten, aes(x = name, y = dauer_h)) +
  geom_boxplot(fill = palette_stunden["low"], color = palette_stunden["high"], width = 0.45, outlier.shape = NA) +
  geom_jitter(data = punkte_daten, aes(x = name, y = dauer_h),
              width = 0.15, height = 0, shape = 21, size = 2.6,
              fill = palette_einsatz["high"], color = "white", stroke = 0.5, alpha = 0.9) +
  coord_flip() +
  labs(
    title    = "Verteilung der Einsatzdauer je Kitzretter",
    subtitle = paste0("Box = gesamter erfasster Zeitraum je Team · braune Punkte = Einsätze ", berichtsjahr),
    x = NULL, y = "Einsatzdauer (Stunden)",
    caption  = "Box = mittlere 50 % der Einsätze (Q1–Q3), Strich = Median\nIQR = Q3−Q1 (Boxbreite), Whisker = Werte bis max. 1,5×IQR · Quelle: eigene Einsatzerfassung"
  ) +
  thema_kitzrettung

p_boxplot
ggsave("boxplot-kitzretter.png", p_boxplot, width = 7, height = 4, dpi = 300, bg = "#fbfaf7")
```










